臺灣嘉義地方法院刑事判決　　　　　　　 96年度易字第483號
公　訴　人　臺灣嘉義地方法院檢察署檢察官
被　　　告　甲○○
指定辯護人　楊勝夫律師
上列被告因強盜案件，經檢察官提起公訴（九十六年度偵字第五
三八七號），本院判決如下：
    主  文
甲○○意圖為自己不法之所有，攜帶兇器，以強暴至使不能抗拒
，而使他人交付其物，未遂，處有期徒刑貳年，並應於刑之執行
完畢或赦免後，令入相當處所，施以監護壹年。扣案尖刀壹把，
沒收之。
被訴傷害罪部份，公訴不受理。
    事  實
一、甲○○因染有長期間歇性飲酒及吸食強力膠惡習，而罹有「
    吸入劑誘發之精神病性疾患，伴隨妄想」、「吸入劑誘發之
    精神病性疾患，伴隨幻覺」，致其辨識行為違法及依其辨識
    而行為之能力皆顯著降低。甲○○於民國九十六年六月二十
    八日上午九時許至十時許間，騎乘其所有、車牌號碼MBQ-01
    0 號重型機車前往嘉義市○區○○路一號「彌陀寺」，並在
    「彌陀寺」之廁所內吸食強力膠後，於同日上午十時三十分
    許，步行至「彌陀寺」前適見乙○○與其友人洪素月在該處
    聊天，竟意圖為自己不法之所有，基於攜帶兇器強盜之犯意
    ，至其所騎乘上開機車之置物箱內取出其所有之尖刀一把（
    鐵製，單刃，全長32.5公分，刀柄長11.5公分，刀刃長21公
    分，刀刃尖端尖銳），再以右手持用該把尖刀自乙○○身後
    逼近，順勢自乙○○後方持該尖刀架住乙○○右頸部欲藉此
    強暴行為之實施，至使乙○○與洪素月不能抗拒而交付財物
    ，然因洪素月目睹甲○○手持尖刀自乙○○後方架住乙○○
    頸部而放聲驚叫，乙○○趁機以雙手推開甲○○所持之尖刀
    而掙脫，甲○○始未能得手，乙○○於掙脫之際受有右手食
    指割傷、右手臂挫傷、頸部瘀挫傷等傷害（傷害部份業經乙
    ○○於本院審理時撤回告訴）。乙○○於掙脫後立即向路人
    借用行動電話報警，同日上午十一時十五分許員警獲報到場
    ，當場查獲仍停留現場之甲○○，並在其所騎乘之上開機車
    置物箱內扣得其所持用之尖刀一把，而悉上情。
二、案經乙○○訴由嘉義市警察局第二分局報請臺灣嘉義地方法
    院檢察署檢察官偵查起訴。
    理  由
壹、有罪部份：
  一、按被告以外之人於審判外之陳述，雖不符刑事訴訟法第一
      百五十九條之一至第一百五十九條之四之規定，而經當事
      人於審判程序同意作為證據，法院審酌該言詞陳述或書面
      陳述作成時之情況，認為適當者，亦得為證據。當事人、
      代理人或辯護人於法院調查證據時，知有第一百五十九條
      第一項不得為證據之情形，而未於言詞辯論終結前聲明異
      議者，視為有前項之同意，刑事訴訟法第一百五十九條之
      五定有明文。查本件被告及指定辯護人於言詞辯論終結前
      ，對於證人乙○○警詢時之證詞、證人洪素月警詢時及偵
      查中證詞、財團法人天主教聖馬爾定醫院診斷證明書、財
      團法人天主教聖馬爾定醫院精神鑑定書等傳聞證據，均同
      意作為證據方法，且對上開證據之證據能力，均未聲明異
      議。本院審酌上開言詞陳述及書面陳述作成時之情況，認
      無顯不適當之情形，且採納上開傳聞證據，尚無礙於被告
      與辯護人於程序上之彈劾詰問權利，而認上開傳聞證據合
      於刑事訴訟法第一百五十九條之一第二項及同法第一百五
      十九條之五等規定，因而均具證據能力，合先敘明。
  二、訊據被告甲○○固坦承伊於上開時、地手持尖刀架住被害
      人乙○○右頸部欲強取財物之事實，然矢口否認有何攜帶
      兇器強盜犯行，辯稱：伊還沒有取得任何財物，被害人即
      推開尖刀逃跑，應僅構成恐嚇取財未遂罪云云。惟查：
    (一)被告於九十六年六月二十八日上午九時許至十時許間，騎
      乘其所有、車牌號碼MBQ -010號重型機車前往嘉義市○區
      ○○路一號「彌陀寺」，並在「彌陀寺」之廁所內吸食強
      力膠後，於同日上午十時三十分許，步行至「彌陀寺」前
      適見告訴人乙○○與證人洪素月在該處聊天，竟至其所騎
      乘上開機車之置物箱內取出其所有之尖刀一把，再以右手
      持用該把尖刀自告訴人乙○○身後逼近，順勢自告訴人乙
      ○○後方持該尖刀架住告訴人乙○○右側頸部，然因證人
      洪素月目睹被告手持尖刀自告訴人乙○○後方架住告訴人
      乙○○頸部而放聲驚叫，告訴人乙○○趁機以雙手推開被
      告所持之尖刀而掙脫，被告始未能得手等情，業據被告迭
      於警詢時、偵查中及本院審理時均供承不諱，亦與證人洪
      素月於偵查中之結證情詞及證人即告訴人乙○○於本院審
      理時結證情節互核相符，並有被告案發當時所持用之尖刀
      一把扣案可佐；且告訴人乙○○因於掙脫之際徒手推開被
      告所持尖刀而受有右手食指割傷、右手臂挫傷、頸部瘀挫
      傷等傷害，則有財團法人天主教聖馬爾定醫院診斷證明書
      乙份（見警卷第19頁）及告訴人傷勢照片二幀（見警卷第
      21頁）在卷可稽，是由告訴人上開受傷之部位及傷勢種類
      以觀，亦與證人乙○○及證人洪素月所證述之案發過程互
      核一致，均足徵證人乙○○及證人洪素月上開證詞並無誇
      大渲染之處，確與事實相符，故上開事實至為明灼，已堪
      認定。
    (二)被告就其上開時、地持用尖刀架住被害人頸部之目的於警
      詢時供稱：「（問：你於九十六年六月二十八日十時三十
      分許，在嘉義市○○路一號『彌陀寺』大門前，當時你為
      何拿尖刀強盜被害人乙○○？）我是拿刀要強盜乙○○金
      錢，因我找不到工作‧‧‧（問：你強盜金錢欲做何用途
      ？是否有得手？）我本欲得手金錢後，做為我零用錢花用
      ，但未得手就遭警方逮捕了。」（見警卷第2頁、第3頁）
      等詞；復於本院羈押訊問時供稱：「（問：是否拿刀子架
      在被害人的脖子？）是的，架在被害人的右頸上，目的是
      要搶錢。」（見本院九十六年度聲羈字第一三八號卷第 6
      頁）等語；於本院審理時亦供稱：「（問：你要給被害人
      作何事？）我要與被害人說話。（問：是否要被害人拿錢
      出來？）是。」（見本院卷第96頁）等情，前後對照以觀
      ，其供詞互核一致，並無瑕疵可指；參以被告與告訴人乙
      ○○、證人洪素月間並不相識，且無任何仇恨或結怨等情
      ，則為被告於警詢時及本院羈押訊問時均供承明確（見警
      卷第3頁；本院九十六年度聲羈字第一三八號卷第6頁），
      亦與證人乙○○、洪素月於警詢時之證述情節相符（見警
      卷第 7頁、第12頁），準此，客觀上被告既與告訴人乙○
      ○、證人洪素月間並不相識且無任何利害關係，除被告所
      自承其欲強取被害人財物動機外，衡情顯乏其他動機足以
      促使被告實施上開持刀架頸行為，是被告上開供詞核與經
      驗法則無違，自屬可信。從而，堪認被告於上開時、地持
      用尖刀架住被害人頸部，其主觀上之意圖在於強取被害人
      財物無誤。
    (三)被告固辯稱：伊還沒有取得任何財物，被害人即推開尖刀
      逃跑，應僅構成恐嚇取財未遂罪云云。惟按刑法第三百四
      十六條之恐嚇取財罪之恐嚇行為，係指以將來惡害之通知
      恫嚇他人而言，受恐嚇人尚有自由意志，不過因此而懷有
      恐懼之心，故與強盜罪以目前之危害脅迫他人，致喪失自
      由意志不能抗拒者不同，最高法院六十七年臺上字第五四
      二號判例可資參照。再按強盜罪係以強暴、脅迫或他法，
      使人不能抗拒而取其財物或使其交付為構成要件。恐嚇罪
      係以威嚇手段，使人畏懼而交付所有物，其交付與否，被
      害人尚有意思之自由者，為構成要件。故以脅迫行為使人
      交付所有物，有時雖近似恐嚇，若被害人已喪失意思自由
      時，即已達於強盜之程度，至加暴行於被害人使之不能抗
      拒而強取財物者，其應成立強盜罪，更不待言，此觀最高
      法院二十一年上字第一一一五號判例闡釋甚詳。查本件被
      害人乙○○固因證人洪素月驚叫而警覺，得以即時推開尖
      刀而掙脫被告，然被告上開行為時所持用之尖刀一把，為
      鐵製，單刃，全長32.5公分，刀柄長11.5公分，刀刃長21
      公分，刀刃尖端尖銳等情，業據本院當庭勘驗無訛（見本
      院卷第91頁），並有該尖刀之照片乙幀在卷可佐（見警卷
      第20頁）；而被告於上開時、地持該尖刀自被害人後方逼
      近並順勢將該尖刀架住被害人乙○○右側頸部後，被害人
      於掙脫之際因徒手推開被告所持用之尖刀而受有右手食指
      割傷、右手臂挫傷、頸部瘀挫傷等傷害，業如上述，均足
      徵若持該把尖刀攻擊人身，輕易即足致人成傷；況且頸部
      乃屬人身之要害部位，若持利刃封喉瞬間即足致命，更屬
      眾所周知之事實。是綜合被告著手實施上開行為時所持刀
      械之外型、材質、規格，及被告持用尖刀自被害人後方逼
      近並架住被害人頸部之前後整體過程等客觀具體情狀以觀
      ，依一般社會通念判斷，被害人乙○○若未因證人洪素月
      驚叫而得以即時掙脫，被告所加諸之上開強暴行為客觀上
      自足使被害人因懍於尖刀抵住身體要害而完全喪失其意思
      自由，勢遭被告強取其財物無疑。從而，被告主觀上欲藉
      由手持尖刀架住被害人身體要害部位（頸部），使被害人
      喪失自由意志而失去抗拒能力，以達強取其財物目的之犯
      意，已透過其以直接物理力加諸被害人身體之客觀行為表
      現於外，參以被告就其案發時持刀之目的於本院審理時供
      稱：「（問：是否因為拿刀過去，別人比較不會反抗？）
      是。」（見本院卷第98頁）等語明確，均足證其主觀上係
      欲加暴行於被害人使之不能抗拒，而非單純以將來惡害通
      知恫嚇被害人無訛，揆諸上開說明，堪認被告主觀上實係
      基於攜帶兇器強盜之犯意，而著手實施上開強暴行為欲至
      人不能抗拒以強取財物，並非基於恐嚇取財之犯意而著手
      實施恐嚇行為甚明。故被告辯稱：其上開行為僅構成恐嚇
      取財未遂云云，顯係卸責之詞，並不足採。
    (四)綜上所述，本件事證明確，被告所辯不足採憑，其上開犯
      行至堪認定，應依法論科。
  三、按刑法第三百二十一條第一項第三款所謂之「兇器」，其
      種類並無限制，凡客觀上足以對人之生命、身體、安全構
      成威脅，具有危險性之兇器均屬之，且祇須於犯罪時攜帶
      此種具有危險性之兇器為已足，並不以攜帶之初即有行兇
      之意圖為必要。查被告甲○○實施上開犯行時所持用之尖
      刀一把，為鐵製，單刃，全長32.5公分，刀柄長11.5公分
      ，刀刃長21公分，刀刃尖端尖銳等情，業如上述，且被害
      人於掙脫之際更受有右手食指割傷、右手臂挫傷、頸部瘀
      挫傷等傷害，亦有其診斷證明書乙份在卷可佐，顯見上開
      該尖刀持以攻擊人身足以成傷，要無疑義，其客觀上既對
      人之生命、身體及安全足以構成威脅，自屬刑法第三百二
      十一條第一項第三款所指之「兇器」無訛。而被告於上開
      時、地持有客觀上具有危險性，可資作為兇器之尖刀一把
      ，自被害人身後逼近，並持該尖刀架住屬被害人要害之頸
      部，已屬直接對於人之身體施加物理力之強暴行為，依一
      般社會通念判斷，被害人在此情況下，顯將完全喪失其意
      思自由，而達不能抗拒之程度，業如上述，幸因證人洪素
      月放聲驚叫，告訴人乙○○趁機以雙手推開被告所持之尖
      刀而掙脫，被告始未能得手。故核被告所為，係犯刑法第
      三百二十八條第一項之強盜罪，而有同法第三百二十一條
      第一項第三款之情形，應成立同法第三百三十條第二項、
      第一項之攜帶兇器強盜未遂罪。是公訴人認被告所為係犯
      刑法第三百四十六條第三項、第一項之恐嚇取財未遂罪尚
      有未洽，惟其基本事實同一，本院自應審理，並變更其起
      訴法條。又被告上開行為雖已著手強盜行為之實行，惟尚
      未取得他人之物之結果，業如上述，屬未遂犯，依刑法第
      二十五條第二項規定減輕其刑。至被告之精神狀態經本院
      將被告送請財團法人天主教聖馬爾定醫院鑑定結果，該院
      綜合被告個人史及現在史、身體檢查及腦波檢查、心理衡
      鑑、精神狀態檢查結果，認為：被告因長期間歇性飲酒及
      吸食強力膠，而罹有「吸入劑誘發之精神病性疾患，伴隨
      妄想」、「吸入劑誘發之精神病性疾患，伴隨幻覺」，致
      其於上開行為時之判斷作用及行為控制能力較普通人平均
      程度顯然減退等情，有該院精神鑑定報告書乙份在卷可查
      （見本院卷第46頁至第49頁），是堪認被告案發時確因上
      開精神障礙，致其辨識行為違法及依其辨識而行為之能力
      皆顯著降低，爰依刑法第十九條第二項規定，遞減輕其刑
      。爰審酌被告國中畢業之智識程度，前有公共危險前科之
      素行，離婚育有一名子女、先前從事廚具門窗工作之生活
      狀況，並考量被告正值青壯，不思循合法正當途徑獲得財
      富，竟沾染吸食強力膠惡習並於吸食強力膠後為貪圖他人
      財物持用尖刀對於素不相識之被害人實施強盜行為，其不
      但對於社會治安危害甚鉅，且對被害人之人身及財產造成
      威脅，其惡性益難謂輕微，然念及被告於本院審理時坦承
      部份犯行，且告訴人乙○○於本院審理時亦當庭表明不再
      追究且願意原諒被告（見本院卷第81頁）等一切情狀，量
      處如主文所示之刑，以資懲儆。
  四、再按有刑法第十九條第二項之原因，其情狀足認有再犯或
      有危害公共安全之虞時，於刑之執行完畢或赦免後，令入
      相當處所，施以監護。但必要時，得於刑之執行前為之，
      刑法第八十七條第二定有明文。本院審酌被告因長期間歇
      性飲酒及吸食強力膠，而罹有「吸入劑誘發之精神病性疾
      患，伴隨妄想」、「吸入劑誘發之精神病性疾患，伴隨幻
      覺」，致其犯本件強盜犯行，在其未戒斷上開物質濫用惡
      習前，顯有再犯相同犯行之虞，併參酌上開精神鑑定報告
      書認被告精神症狀，應長期接受精神治療並繼續追蹤之建
      議（見本院卷第49頁），為免再有同類犯行發生，認有宣
      告付保安處分之必要，爰依前開規定，諭知被告於刑之執
      行完畢或赦免後，令入相當處所，施以監護一年。
  五、至扣案之尖刀一把，為被告所有，且為供本件犯罪所用之
      物等情，業據被告於本院審理時供述明確（見本院卷第95
      頁），爰依刑法第三十八條第一項第二款宣告沒收。
貳、不受理部份：
  一、公訴意旨略以：被告甲○○於九十六年六月二十八日上午
      十時三十分許，在嘉義市○區○○路一號「彌陀寺」前，
      見告訴人乙○○與證人洪素月在聊天之際，竟基於傷害人
      身體之犯意，以所有之尖刀一把，走向告訴人乙○○，並
      架在告訴人乙○○之頸部，告訴人乙○○見狀隨即掙脫而
      而於掙脫之際受有右手食指割傷、右手臂挫傷、頸部瘀挫
      傷等傷害，因認被告此部份涉犯刑法第二百七十七條第一
      項傷害罪嫌等語。
  二、按告訴乃論之罪，告訴人於第一審辯論終結前得撤回其告
      訴；又告訴經撤回者，應諭知不受理之判決，刑事訴訟法
      第二百三十八條第一項、第三百零三條第三款分別定有明
      文。
  三、查本件告訴人乙○○告訴被告傷害部份，公訴意旨認被告
      係犯刑法第二百七十七條第一項之傷害罪嫌，依同法第二
      百八十七條前段之規定，須告訴乃論。茲據告訴人於九十
      六年十一月八日於本院審理時當庭撤回對於被告之傷害告
      訴，此觀該次審判筆錄即明（見本院卷第81頁），揆諸上
      開規定，此部份自應為不受理之判決。
據上論斷，依刑事訴訟法第二百九十九條第一項前段、第三百條
、第三百零三條第三款，刑法第三百三十條第二項、第一項、第
二十五條第二項、第十九條第二項、第八十七條第二項、第三十
八條第一項第二款，判決如主文。
本案經檢察官陳則銘到庭執行職務。
中　　華　　民　　國　　96　　年　　11　　月　　22　　日
                   刑事第一庭 審判長法  官  許進國
                                    法  官  黃琴媛
                                    法  官  曾宏揚
上列正本證明與原本無異。
如不服本判決，應於判決送達後十日內向本院提出上訴狀，上訴
書狀依法應敘述具體理由，如未敘述具體理由者，應於上訴期間
屆滿後二十日內補提理由書於本院（均應附繕本）。告訴人或被
害人如對於本判決不服者，應具備理由請求檢察官上訴，其上訴
期間之計算係以檢察官收受判決正本之日期為準。
中　　華　　民　　國　　96　　年　　11　　月　　22　　日
                                    書記官  陳慶昀
附錄本判決論罪科刑法條全文：
中華民國刑法第330條
（加重強盜罪）
犯強盜罪而有第 321 條第 1 項各款情形之一者，處 7 年以上有
期徒刑。
